【裁判字號】    95,台非,221
【裁判日期】    950914
【裁判案由】    違反毒品危害防制條例
【裁判全文】
最高法院刑事判決              九十五年度台非字第二二一號
    上  訴  人  最高法院檢察署檢察總長
    被      告  甲○○
                        25巷.
上列上訴人因被告違反毒品危害防制條例案件，對於台灣彰化地
方法院中華民國九十四年六月十六日第一審確定裁定（九十四年
度毒聲字第四一七號），認為違法，提起非常上訴，本院判決如
下：
    主  文
原裁定關於違背法令部分撤銷。
    理  由
非常上訴理由稱：「一、按判決不適用法則或適用不當者，為違
背法令，刑事訴訟法第三百七十八條定有明文。又對於毒品危害
防制條例所定之觀察勒戒事項所為之裁定，牽涉人身自由之拘束
，與科刑判決具有同等之效力，於裁定確定後，得提起非常上訴
，合先敘明。二、毒品危害防制條例於民國九十二年七月九日修
正公布，自九十三年一月九日施行，其中第二十條、第二十三條
將施用毒品之刑事處遇程序，區分為『初犯』及『五年內再犯』
、『五年後再犯』。依其立法理由之說明：『初犯』，經觀察、
勒戒或強制戒治後，應為不起訴處分或不付審理之裁定；經觀察
、勒戒或強制戒治執行完畢釋放後，『五年內再犯』者，因其再
犯率甚高，原實施之觀察、勒戒及強制戒治既已無法收其實效，
爰依法追訴或裁定交付審理。至於經觀察、勒戒或強制戒治執行
完畢釋放後，『五年後再犯』者，前所實施之觀察、勒戒或強制
戒治以足以遮斷其施用毒品之毒癮，為期自新及協助其斷除毒癮
，仍適用『初犯』規定，先經觀察、勒戒或強制戒治之程序。從
而依修正後之規定，僅限於『初犯』及『五年後再犯』二種情形
，始應先經觀察、勒戒或強制戒治程序。倘被告於五年內再犯，
經依法追訴處罰，縱其第三次（或第三次以上）再度施用毒品之
時間，在初犯經觀察、勒戒或強制戒治執行完畢釋放五年以後，
已不合於『五年後再犯』之規定，且因已於『五年內再犯』，顯
見其再犯率甚高，原實施觀察、勒戒或強制戒治，已無法收其實
效，即應依該條例第十條處罰。（最高法院九十五年第七次刑事
庭會議決議參照）。三、被告甲○○前因施用毒品案件，經依台
灣彰化地方法院八十七年度毒聲字第一四九０號裁定移送觀察、
勒戒後，認有繼續施用毒品之傾向，再由該院以八十七年度毒聲
字第一七四三號裁定移送強制戒治，強制戒治滿三個月後，其成
效經評定合格，無繼續戒治必要，復經原審法院以八十八年度毒
聲字第一一六五號裁定停止戒治，所餘戒治期間付保護管束，迄
八十八年十月二十七日保護管束期滿，未經撤銷其停止戒治，而
視為業已執行期滿，由檢察官於八十八年十二月二日以八十八年
度戒毒偵字第一八二號為不起訴處分確定，有刑案資料查註紀錄
表及台灣高等法院被告全國前案紀錄表各一份附卷可稽。被告於
觀察勒戒執行完畢釋放後，五年內，自九十三年二月間某日起，
至同年十月七日晚上某時許止，在彰化縣鹿港鎮○○里○○街二
十五巷四號住處，連續施用海洛因多次，經檢察官以九十三年度
毒偵字第二八０四號提起公訴，經台灣彰化地方法院於九十三年
十月二十七日，以九十三年度訴字第一一九０號判處有期徒刑十
月確定，有前案紀錄表及判決書在卷可參。嗣被告復基於施用第
一級毒品海洛因之概括犯意，自民國九十三年十月二十七日後（
即前案強制戒治執行完畢五年後）某日起至九十四年四月十一日
上午七時許，在彰化縣鹿港鎮立體育場廁所內等處，連續施用第
一級毒品海洛因多次；另基於施用第二級毒品甲基安非他命之犯
意，於九十四年四月十一日為警查獲採尿前四日內某時，在不詳
地點，以不詳方法，施用第二級毒品甲基安非他命一次。是本案
被告係三犯施用毒品，雖其施用毒品之時間在初犯強制戒治執行
完畢釋（贅載施）放五年以後，已不合於『五年後再犯』之規定
，且因其於『五年內再犯』。顯見其再犯率甚高，原實施強制戒
治，已無法收實效，即應依毒品危害防制條例第十條處罰（參照
上開最高法院刑事庭會議決議）。檢察官對本案被告應逕行起訴
，竟誤向法院聲請送觀察勒戒，原審未察，乃應檢察官之聲請，
裁定『被告施用第一、二級毒品，應送勒戒處所觀察、勒戒』，
顯有適用法則不當之違法。案經確定，爰依刑事訴訟法第四百四
十一條、第四百四十三條提起非常上訴，以資糾正」等語。
本院按：判決不適用法則或適用不當者，為違背法令，刑事訴訟
法第三百七十八條定有明文。民國九十二年七月九日修正之毒品
危害防制條例刪除二犯及三犯規定，一改修法前繁雜之處遇程序
，僅將施用毒品者簡化區分為初犯、再犯，並認施用毒品者係屬
病患性犯人，以觀察、勒戒戒除其身癮，並以強制戒治去除其心
癮。經觀察、勒戒或強制戒治執行完畢釋放後，若係五年後再犯
該條例第十條施用毒品罪者，與同條例第二十條第一項、第二項
關於「初犯」之處理方式相同，檢察官應先聲請法院裁定令被告
入勒戒處所觀察、勒戒，並視有無繼續施用毒品傾向，決定應予
釋放、為不起訴之處分，或應聲請法院裁定令入勒戒處所強制戒
治；若係五年內「再犯」同條例第十條施用毒品罪者，依同條例
第二十三條第二項規定，檢察官則應依法追訴。觀諸該條例第二
十條第三項之修正理由：「觀察、勒戒或強制戒治五年後再犯者
，顯見前所實施之觀察、勒戒或強制戒治已足以遮斷其施用毒品
之癮，為期自新及協助其戒除毒癮，對此五年後再犯者，爰明定
仍適用初犯之規定，先經觀察、勒戒、強制戒治之程序」及同條
例第二十三條第二項之修正理由：「為配合簡化施用毒品犯之刑
事處遇程序，並鑑於經觀察、勒戒或強制戒治執行完畢釋放後五
年內再犯者，其再犯率甚高，原據以實施之觀察、勒戒及強制戒
治既已無法收其實效，自應施以刑事處遇」；顯然如施用毒品者
係前經觀察、勒戒或強制戒治等治療程序執行完畢五年後，始再
施用毒品者（視為初犯），因前所執行之觀察、勒戒或強制戒治
已足收戒除毒癮之效，自應重新執行觀察、勒戒或強制戒治等治
療程序；反之，在五年內再犯之情形，因其先前所為治療程序顯
未能收戒斷毒癮之效，且考量施用毒品者之再犯率偏高，乃簡化
其刑事處遇程序，而逕予追訴處罰，不再施以治療程序。參酌上
開立法理由，修正毒品危害防制條例就施用毒品者，祇於「初犯
」及「五年後再犯」二種情形，有其追訴條件之限制，即須於初
犯經觀察、勒戒或強制戒治釋放後，五年內無再犯施用毒品之行
為，始能認其前所實施之觀察、勒戒或強制戒治已足遮斷毒癮，
而得於五年後再犯時，再予適用初犯之規定，重行觀察、勒戒或
強制戒治等程序；倘五年內已經再犯，被依法追訴處罰，縱其第
三次（或第三次以上）施用毒品之時間在初犯釋放五年以後，即
與「五年後再犯」之情形有別，且因已於「五年內再犯」，顯見
其再犯率甚高，原實施觀察、勒戒或強制戒治，已無法收其實效
，而無五年戒斷期之存在，自無再經觀察、勒戒及強制戒治之必
要，應由檢察官逕行起訴，始符該法修正之本旨。本件被告甲○
○前於八十七年間，因施用毒品案件，經台灣彰化地方法院裁定
送觀察、勒戒後，認被告有繼續施用毒品傾向，再由該院裁定移
送強制戒治，強制戒治滿三個月後，其成效經評定合格，無繼續
戒治必要，復經原審法院裁定停止戒治，所餘戒治期間付保護管
束，迄八十八年十月二十七日保護管束期滿，未經撤銷其停止戒
治，而視為業已執行期滿，乃經台灣彰化地方法院檢察署於八十
八年十二月二日以八十八年度戒毒偵字第一八二號不起訴處分確
定；被告復於觀察、勒戒及強制戒治執行完畢後五年內，即九十
三年二月間某日至九十三年十月七日，另犯施用第一級毒品罪，
經該署檢察官提起公訴，台灣彰化地方法院於九十三年十月二十
七日，以九十三年度訴字第一一九０號判決判處有期徒刑十月確
定。則被告於九十三年十月二十七日至九十四年四月十一日在彰
化縣鹿港鎮立體育場廁所內等處，連續施用第一級毒品海洛因，
另於九十四年四月十一日為警查獲前四日內某日，施用第二級毒
品甲基安非他命一次之犯行，洵與上開條例第二十條第三項規定
「五年後再犯」之情形不同。原審未予詳察，遽依檢察官之聲請
，裁定令被告入勒戒處所施以觀察、勒戒，自屬違背法令。非常
上訴意旨執以指摘原確定裁定違背法令，洵有理由，而此項裁定
與科刑判決有同等效力；惟原確定裁定尚非不利於被告，應由本
院僅將原裁定關於違背法令部分撤銷，以資糾正。
據上論結，應依刑事訴訟法第四百四十七條第一項第一款前段，
判決如主文。
中    華    民    國  九十五  年    九    月   十四   日
                      最高法院刑事第十二庭
                          審判長法官  林  永  茂
                                法官  洪  文  章
                                法官  蘇  振  堂
                                法官  蕭  仰  歸
                                法官  何  菁  莪
      本件正本證明與原本無異
                                      書  記  官
中    華    民    國  九十五  年    九    月   十八   日
                                                      V


司法院資訊處製作；財團法人民間司法改革基金會備份。
